臺灣高等法院臺中分院刑事判決　　94年度重上更(三)字第64號
上　訴　人　臺灣臺中地方法院檢察署檢察官
上　訴　人
即　被　告　丁○○
指定辯護人　本院公設辯護人　甲○○
上列上訴人等因被告傷害致死案件，不服臺灣臺中地方法院86年
度訴字第762號，中華民國86年5月12日第一審判決（起訴案號：
臺灣臺中地方法院檢察署86年度偵字第4621號），提起上訴，經
判決後，由最高法院第三次發回更審，本院判決如左：
    主 　 文
原判決撤銷。
丁○○當場激於義憤傷害人之身體，致人於死，處有期徒刑拾月
，緩刑貳年。
    事　　實
一、緣莊榮茂有竊盜、強盜、違反麻醉藥品管理條例、妨害兵役
    等前科，於民國（下同）85年8月3日下午9時30分許，於喝
    酒及吸用安非他命後，乘下雨路上行人稀少之際，穿著黃色
    雨衣、套頭雨帽，攜帶水果刀一支，騎竊得之TAJ─290號贓
    物機車（鄧善文之妻黃美惠所有，於同日19時30分許，在臺
    中市○○路462巷2號前遭竊），行經臺中市○○路670巷3號
    四層樓透天厝，見一樓鐵門半開，玻璃門打開，有二個女人
    站在玻璃門後聊天，認為易於強盜財物，即停車持刀闖進屋
    內，揮舞水果刀並大聲喊「不要動，錢、皮包」，屋內之孫
    寶珠、孫昆玉受驚不敢動。莊榮茂見孫昆玉將皮包抱於胸前
    ，即動手搶皮包，但孫昆玉用手臂將皮包帶勾住，又用力拉
    住皮包帶不放，二人奮力拉扯皮包。孫寶珠則慌忙爬上二樓
    打電話報警。適孫昆玉之夫丁○○，由住家撐傘至上址欲喚
    孫昆玉回家，驚見莊榮茂一手持刀，另一手抓住孫昆玉之皮
    包，由屋內拉往騎樓，即衝跑過去，抵達時，見其妻孫昆玉
    手已流血（右手食指受有約10公分長之割傷），當場激於義
    憤，以傷害之意思，用雨傘揮打莊榮茂持刀之手數下，終將
    刀子打落地上。丁○○立刻拾起刀子，與莊榮茂扭打，丁○
    ○激於義憤以刀刺向莊榮茂臀部（未刺中臀部，係刺中背部
    或右大腿部）及手臂數刀，莊榮茂反身，丁○○復朝其身體
    刺四刀。莊榮茂不敵，欲騎前揭贓車逃跑，丁○○客觀上能
    預見莊榮茂受刀傷後，若不即刻就醫，可能會流血過多死亡
    ，猶抓住機車把手後推倒，莊榮茂仍欲牽起機車，丁○○又
    將其弄倒，反覆約三、四次，最後莊榮茂側身倒地，欲一再
    爬起時，丁○○命其不要動，莊榮茂不從，丁○○則用左手
    將莊榮茂頭部往下壓，基於先前義憤傷害之單一犯意，接續
    又刺莊榮茂右肩胛處一刀，莊榮茂才側身倒地喘氣，拜託丁
    ○○讓他走，丁○○不允。不久，警察及救護車至現場，丁
    ○○立刻自首，將刀子交給警察，並接受裁判。莊榮茂為救
    護車送往中國醫藥學院附設醫院急救，因胸部、背部及四肢
    共15處輕度至中度銳器創，流血過多，延至同日下午11時許
    ，因傷重不治死亡。
二、案經死者莊榮茂之父乙○○訴由臺灣臺中地方法院檢察署檢
    察官偵查起訴。
    理　　由
一、右揭事實業據被告丁○○坦承不諱，核與目擊證人孫寶珠、
    孫昆玉於警訊、偵查中證述情節相符，而被害人莊榮茂身中
    十五刀，且因上述刀傷致失血過多死亡，亦經臺灣臺中地方
    法院檢察署檢察官督同法醫師相驗、解剖確認無訛，有相驗
    屍體證明書、勘驗筆錄、驗斷書、解剖報告、法務部調查局
    00000000號檢驗通知書、解剖照片附於臺灣臺中地方法院檢
    察署85年度相字第1171號卷宗可稽。復有水果刀1支、雨傘1
    支、機車鑰匙1支扣於警察局及發還機車之贓物領據1紙附卷
    可資佐證，雖被告辯稱：「我拾起刀子刺向莊榮茂臀部及手
    部，是為了使他放開我太太，嗣他要奪刀，我又朝他右手臂
    刺，最後他倒地，我叫他不要起來，他一直要起來，好像要
    衝過來，我才刺他」，並稱其所為係正當防衛云云，惟查，
    本件被害人莊榮茂於前開時地闖進屋內，揮舞水果刀搶奪財
    物，孫昆玉緊抱皮包不放，拉扯之際，被前去欲喚孫昆玉回
    家之被告撞見，據被告在警訊中供認：「我便拿起雨傘打歹
    徒持刀的手，直到歹徒的刀掉在地下，之後歹徒與我共同去
    撿水果刀，結果被我撿到」（相驗卷第3頁反面），又於偵
    查中供稱：「看到刀子掉到地上，我立刻彎腰撿起刀子，歹
    徒一邊對付我太太，一邊動手要奪我刀子，我就用刀先刺歹
    徒屁股，後來我放掉雨傘、用右手持刀，先斜刺歹徒手臂，
    後來歹徒又正面對我，我又刺他，我印象中有刺他四刀，歹
    徒就跑去騎上他的機車要逃，我拉住他機車把手，把機車弄
    倒，歹徒又牽車起來，又被我弄倒，當時歹徒很慌張，我也
    很緊張，我記得把歹徒拉倒三、四次，最後一次他倒地側身
    要坐起來，我叫他不要動，他還是要起來，我用左手推他頭
    部往下壓，叫他不要動，順手刺他右肩胛處一刀，他側身倒
    下」（相驗卷第18頁反面、第19頁），依上供詞以觀，被告
    激於義憤以雨傘打落莊榮茂所持水果刀，該刀並為被告撿取
    後，莊榮茂已成空手，且莊榮茂之手臂及身體復為被告刺傷
    多刀後，欲騎機車逃跑時，被告竟不讓其離去，而將之推倒
    ，莊榮茂一再欲爬起，均為被告所制而無法爬起，被告猶復
    持刀再刺他肩胛處一刀，如此情形，顯非正當防衛，被告之
    辯解，不足採信，其犯行應可認定。
二、按刑法上所謂當場激於義憤而傷害人，係指被害人之行為違
    反正義，在客觀上足以激起一般人無可容忍之憤怒，而當場
    實施傷害而言。本件被告見被害人莊榮茂正對被告之妻孫昆
    玉實施強盜行為，而當場對之為傷害行為，其犯行顯係由於
    被害人之不義行為所激起。又以刀剌傷人體、可能發生流血
    過多而可能死亡之結果，此為一般人客觀能預見者，乃被告
    持水果刀刺傷被害人多達十五刀，又阻止被害人離開，終致
    被害人因流血過多死亡，被告之傷害行為，與被害人之死亡
    ，其間顯有相當因果關係，核被告所為，係犯刑法第279條
    後段，當場激於義憤傷害致人於死罪，至告訴人謂被告刺殺
    被害人十五刀，顯係基於殺人故意云云。查被告固刺殺被害
    人達十五刀，然十五處銳器創之致傷程度，均為輕度至中度
    ，均未傷及主要內臟及較大動脈，此有前揭解剖報告在卷可
    按，由其所刺非屬要害，用力非猛，顯見被告並無致被害人
    於死之故意。復由被告見被害人倒地後，並未持續刺殺，僅
    壓住其頭部，並命不要動，靜候警車及救護車到來，嗣因被
    害人一再掙扎欲起，被告恐被害人反擊或逃逸，始再接續刺
    一刀等情以觀，益徵被告當無致被害人於死之意，否則於被
    害人倒地，並被其壓制後，當無僅刺一刀即止之理，是不能
    僅憑被告刺殺被害人多達十五刀，遽以殺人罪相繩。另臺灣
    高等法院檢察署法醫中心鑑定被害人莊榮茂之死因為胸部、
    背部及四肢多處銳器創，並列其他對死亡有影響之身體狀況
    為喝酒及吸食安非他命等情（見相驗卷第63頁），被害人雖
    有喝酒及吸食安非他命之行為，惟其死亡原因已明確認定係
    多處銳器創致死，其喝酒及吸食安非他命之行為，並不能阻
    斷被告傷害行為與被害人死亡之因果關係，附此敘明。又被
    告在犯罪未被發覺前，於警察抵達時立刻自承係其行兇犯罪
    ，並交出兇刀，且接受裁判，業經被告於警訊時供稱：「˙
    ˙˙直到警察到達後便將他（指莊榮茂）送醫急救」等語（
    見相驗卷第4頁），足證被告扭住莊榮茂直至警員到場，證
    人孫昆玉於警訊時亦稱：「是我叫房東孫寶珠向警方報案，
    並由警方隨119護送至中國醫藥學院急診室救護」（見同上
    卷第11頁），足認警方到場時，被告仍在現場，並將兇刀交
    警方處理均屬實情，至於警訊時被害人家屬接受訊問時間較
    被告訊問時間為早，惟被告、被害人家屬、證人均在警局，
    何人較早接受訊問，與是否自首應不相關，另台中市警察局
    第二分局雖函覆對現場處理情形已無法提供（見本院卷第47
    、48頁），然依前揭警訊筆錄所載，已足認定被告所為合於
    自首要件，應依刑法第62條前段規定減輕其刑。原審以被告
    罪證明確，予以論罪科刑，原無不合，惟查刑法上之加重結
    果犯，係對於實施基本犯罪後，另發生加重結果者，加重其
    刑罰之規定，如行為人不能預見其結果之發生時，則不適用
    之，故加重結果犯，以行為人能預見其結果之發生，且其行
    為與結果之發生間，有相當因果關係存在，始得成立。原判
    決論被告以激於義憤傷害致死罪，惟於事實及理由並未敘明
    ，被告是否能預見，以及傷害與死亡間有無相當因果關係，
    尚有未洽。檢察官上訴意旨指原判決量刑太輕，被告上訴意
    旨指其係正當防衛，雖均為無理由，惟原判決既有上開可議
    之處，自屬不能維持，應由本院將原判決撤銷改判，爰審酌
    被告持刀砍中被害人多達十五刀，及被告犯罪後坦承犯行，
    深表悔悟等一切情狀，量處有期徒刑十月。又被告以前未曾
    受有期徒刑以上刑之宣告，有刑案資料查註紀錄表可考，其
    因一時義憤致罹刑案，經此科刑之教訓，當知所警惕而無再
    犯之虞，本院認其所宣告之刑，以暫不執行為適當，併予宣
    告緩刑二年，以啟自新。
三、據上論斷，應依刑事訴訟法第369條第1項前段、第364條、
    第299條第1項前段，刑法第279條後段、第62條前段、第74
    條第1款，判決如主文。
本案經檢察官丙○○到庭執行職務。
中　　華　　民　　國　　94　　年　　7 　　月　　26　　日
　　　　　　　　刑事第六庭  審判長法　官　李　文　雄
　　　　　　　　　　　　　　　　　法　官　邱　顯　祥
　　　　　　　　　　　　　　　　　法　官　劉　連　星
上列正本證明與原本無異。
如不服本判決應於收受送達後十日內向本院提出上訴書狀，其未
敘述上訴之理由者並得於提起上訴後十日內向本院補提理由書（
均須按他造當事人之人數附繕本）。
                                  書記官　陳　秀　真
中　　華　　民　　國　　94　　年　　7 　　月　　29　　日
附錄：本案論罪科刑法條全文
第  279    條
(義憤傷害罪)
當場激於義憤犯前二條之罪者，處二年以下有期徒刑、拘役或一
千元以下罰金。但致人於死者，處五年以下有期徒刑。
                                                      Ｉ
